臺灣桃園地方法院民事判決　　九十二年度簡上字第二五八號
　　上　訴　人　甲○○○
　　訴訟代理人　丙○○律師
　　被　上訴人　乙○○
右當事人間請求遷讓房屋事件，上訴人對於中華民國九十二年八月十二日本院中壢簡
易庭九十年度壢簡字第九三九號第一審判決提起上訴，經本院於民國九十三年八月二
十七日言詞辯論終結，本院判決如左：
    主      文
上訴駁回。
第二審訴訟費用由上訴人負擔。
　　事      實
甲、上訴人方面：
一、聲明：
　　（一）原判決廢棄。
　　（二）右廢棄部分被上訴人在第一審之訴駁回。
　　（三）第一、二審訴訟費用由被上訴人負擔。
二、陳述：除與原審判決書所載者相同茲予引用外，補稱：
　　（一）訴外人王雲雀與梁興桂，及梁興桂與被上訴人間之買賣契約及所有權移轉
          登記，乃通謀虛偽意思表示：
 　　     (1)民國九十年五月二十三日台灣板橋地方法院檢察署檢察官詢問梁興桂所
            買之不動產門牌號碼為何，梁興桂竟一無所知，竟辯稱係其姐負責出面
            購買；惟無論是梁興桂或其姐，皆未曾到過系爭房屋看屋，依經驗法則
            ，豈有人買屋卻不曾先看屋況！
　　　　　(2)又王雲雀與梁興桂之虛偽買賣中，由被上訴人擔任仲介人，一切過程均
            由被上訴人規劃，其餘王雲雀、梁興桂則依其規劃配合進行。嗣梁興桂
　　　　　　在上訴人九十年一月四日提出刑事詐欺告訴後，不願再擔任虛偽買賣之
            人頭，遂與被上訴人通謀，脫手予被上訴人。
　　　　　(3)系爭房地為上訴人所占有，係一有糾葛爭執之標的，衡之常情，一般人
            應不會購買，被上訴人卻在上訴人提起刑事告訴後之九十年四月間仍願
            購買，況被上訴人亦為刑事被告，明知王雲雀與梁興桂涉嫌詐欺、通謀
            虛偽意思表示買賣，一旦判決確定成立，即屬惡意行為人，渠與梁興桂
            之買賣縱非通謀虛偽意思表示，亦無法主張取得系爭房地所有權，以目
            前房地市場中許多房地待售之情形，被上訴人何願甘冒此險。
　　　　　(4)被上訴人於起訴狀中稱：「梁興桂與王雲雀之買賣契約業已履行清楚，
            別無任何糾葛．．．」，惟依王雲雀與梁興桂八十九年十月十七日所簽
            訂之不動產買賣契約書中之第十一條第一款規定：「乙方（王雲雀）需
            點交房屋與甲方（梁興桂），若屋內物件原使用人不搬，乙方負責理清
            ，費用歸乙方負責」，事實上，系爭房屋現為上訴人居住、使用中，屋
            內物件均為上訴人所置放，王雲雀並未將系爭房屋點交予梁興桂，亦未
            理清上訴人所置放之物件，此焉能謂梁興桂與王雲雀之買賣契約業已履
            行清楚，別無任何糾葛。此益證被上訴人確係通謀虛偽意思表示買賣。
　　（二）原審判決認事用法錯誤：
　　　　　(1)雖被上訴人為系爭房地之登記名義人，然其之所有權登記乃係基於通謀
            虛偽意思表示，在法律上當然無效，自不能因被上訴人業已登記為系爭
            房地所有權人而認為有效。且上訴人於原審始終抗辯被上訴人非真正所
            有權人，被上訴人不得以所有權人之身分行使物上請求權，依舉證責任
            分配之法則，被上訴人應先證明其為系爭房地真正所有權人，亦即所為
            之所有權移轉登記非為通謀虛偽表示。詎原審竟令上訴人證明被上訴人
            並非真正所有權人，舉證責任分配實有倒置之誤。
    　　　(2)華南商業銀行楊梅分行以九十二年五月十四日華梅存字第一四○號查覆
            原審之函文指出梁興桂與被上訴人之間並無買賣價金之給付，僅是將貸
            款人更名而已，渠二人間並無實際價金給付，依經驗法則，買賣必有價
            金之交付，梁興桂與被上訴人間之買賣應屬通謀虛偽表示，甚為灼然，
            原審竟解作為被上訴人支付價款予梁興桂之證明，顯有違誤。
三、證據：援用原審之立證方法，及聲請調查梁興桂購買系爭房地之支付證明。
乙、被上訴人方面：
一、聲明：如主文所示。
二、陳述：除與原審判決書記載者相同茲予引用外，補稱：
　　（一）伊介紹梁興桂向王雲雀購買系爭房地，曾帶梁興桂之胞姐至現場查看房屋
          ，惟因上訴人占有系爭房屋並更換房屋鑰匙，故實際上並未進入屋內查看
          。
　　（二）梁興桂與王雲雀購買系爭房地之付款方式為頭期款新台幣（下同）二十萬
          元以現金支付後，尾款二百五十五萬元則以房地為擔保向華南商業銀行楊
          梅分行抵押貸款後，代償王雲雀於中國信託商業銀行之貸款。
三、證據：除援用原審之立證方法，另提出台灣板橋地方法院檢察署檢察官九十一年
          度偵續字第八○號不起訴處分書、被上訴人與梁興桂簽立之不動產買賣契
          約書。
丙、本院依職權調取台灣板橋地方法院檢察署檢察官九十二年度偵續一字第三四號不
    起訴處分書。
    理　　由
一、本件被上訴人起訴主張：伊自訴外人梁興桂處，因買賣取得坐落於桃園縣楊梅鎮
    ○○○段一九七之四七四地號之土地權利範圍全部，暨同段五八八建號即門牌號
    碼桃園縣楊梅鎮○○路一九二巷三弄十三號一、二層樓房屋（下稱系爭房地），
    詎被上訴人本於所有權人地位使用系爭房地時，上訴人竟稱其為訴外人梁興桂之
    前手即訴外人王雲雀之母親，系爭房地為其居住使用中云云，拒絕遷讓交還系爭
    房地，然訴外人梁興桂與王雲雀間之買賣契約業已履行，上訴人無任何占有權源
    ，爰依所有物返還請求權之法律關係，請求上訴人遷讓交還系爭房地等語。上訴
    人則以：訴外人王雲雀係為上訴人之女，王雲雀前向訴外人郭玉美購買系爭房屋
    ，對上訴人佯稱需繳交「頭期款」，而向上訴人借得二十萬元，上訴人並標下二
    互助會得標金七十幾萬元全數借予王雲雀以支付購屋之貸款，嗣後王雲雀表示無
    力償還系爭房地貸款，向上訴人聲稱如上訴人願意每月支付二萬九千元之貸款，
    即願將系爭房地過戶予上訴人，上訴人遂將過戶所需文件交付王雲雀，並自八十
    一年至八十三年間，每月交付二萬九千元現金予王雲雀，及自八十四年一月至八
    十九年十一月間，直接將分期款項匯入王雲雀之貸款帳戶。詎料，王雲雀與上訴
    人之前手梁興桂竟基於通謀虛偽意思表示，就系爭房地成立買賣契約，而將系爭
    房地辦理移轉登記與梁興桂，因上訴人對於王雲雀及梁興桂提出刑事詐欺告訴後
    ，梁興桂為脫免刑事責任，又與被上訴人通謀虛偽意思表示，將系爭房地移轉登
    記予被上訴人所有，因前開買賣契約及所有權移轉均係通謀虛偽意思表示而無效
    ，王雲雀既已將系爭房地出售予上訴人，上訴人自有占用系爭房地之權利等語資
    為抗辯。
二、被上訴人主張系爭房地原為訴外人王雲雀所有，梁興桂向王雲雀購買系爭房地後
    再轉售予被上訴人，房地所有權經王雲雀移轉登記與梁興桂所有，再移轉登記與
    被上訴人乙節，業據被上訴人提出不動產買賣契約書、契稅繳款書、系爭房地所
    有權狀、謄本等為證，並為上訴人所不爭執，是被上訴人此部分主張堪信屬實。
    上訴人則以訴外人王雲雀及被上訴人之前手梁興桂，及梁興桂與被上訴人間之買
    賣契約及所有權移轉行為，均係通謀虛偽意思表示，應為無效等詞置辯。是本件
    所應審究者，為被上訴人與訴外人梁興桂間是否確有成立房地買賣契約及有無支
    付價金證明。
三、上訴人主張訴外人王雲雀與被上訴人之前手梁興桂，梁興桂與被上訴人間均係基
    於通謀虛偽意思表示而就系爭房地成立買賣契約，並辦理移轉登記而無效乙節，
    既為被上訴人否認，依最高法院四十八年台上字第二九號判例意旨：「第三人主
    張表意人與相對人通謀而為虛偽意思表示者，該第三人應負舉證之責。」，上訴
    人自應就前揭有利於己之事實，負舉證責任，故上訴人所辯被上訴人應先證明其
    為真正所有權人，亦即系爭房地所有權登記並非通謀虛偽意思表示，顯不足採。
    經查，訴外人梁興桂於八十九年十一月二十四日向訴外人王雲雀購買系爭房地，
    並以系爭房地向華南商業銀行楊梅分行設定抵押權貸款二百五十萬元，經華南商
    業銀行於八十九年十一月二十七日撥款後，同日轉帳電匯至王雲雀於中國信託商
    業銀行敦北分行帳戶乙節，業據被上訴人提出不動產買賣契約書，及有華南商業
    銀行楊梅分行（93）華梅放字第一六○號函暨交易傳票可稽。又被上訴人係以系
    爭房地向日盛國際商業銀行中壢分行設定抵押貸款二百四十九萬元，經日盛國際
    商業銀行中壢分行於九十年四月三日撥款後，當日即轉匯入梁興桂於華南商業銀
    行楊梅分行帳戶，以人工解款之方式清償梁興桂之借款，有被上訴人提出消費者
    貸款申請書、借據暨授信約定書等為證，並經原審向日盛國際商業銀行中壢分行
    、華南商業銀行楊梅分行查詢被上訴人前開借款流向，據該二分行以日盛銀中壢
    字第92063、92106號、華梅存字第一四○號函分別查覆及提有交易查詢報表、收
    入傳票、跨行通匯入戶匯款轉帳支出傳票等為憑。是訴外人王雲雀與梁興桂、梁
    興桂與被上訴人間確實成立買賣契約，並有支付價金證明。至於上訴人主張被上
    訴人為王雲雀與梁興桂間買賣之仲介人，而梁興桂於買受系爭房地前未赴現場查
    看現狀，及系爭房地現為上訴人占有使用中，一般人應不至於願買系爭房地，惟
    系爭房地為王雲雀所有，為兩造所不爭執，並有系爭房地登記謄本可稽，縱房屋
    稅係由上訴人配偶所繳，並非被上訴與梁興桂所得知悉，況系爭不動產買賣契約
    特約事項批註「乙方（指王雲雀）需點交房屋與甲方（梁興桂），若屋內物件原
    使用人不搬，乙方負責理清，費用歸乙方負責」「乙方賣渡之房屋若有人為惡意
    損壞，由乙方負責修理」，梁興桂受讓系爭房地之權利非不受保障，上訴人所陳
    各節，實無從認定王雲雀、梁興桂、被上訴人間係通謀虛偽簽訂買賣契約書乙節
    ，上訴人就此復未能提出其他事證以實其說，所陳各節應僅為臆測之詞，並不足
    採認。
四、按「所有人對於無權占有或侵奪其所有物者，得請求返還之。對於妨害其所有權
    者，得請求除去之。有妨害其所有權之虞者，得請求防止之。」，民法第七百六
    十七條定有明文。本件上訴人占用系爭房地並無任何權源，縱上訴人主張係王雲
    雀向其借款購屋及其代繳房屋貸款，王雲雀同意將系爭房地移轉登記予伊名下，
    而占用系爭房地情節為真，前揭王雲雀與上訴人間買賣契約之約定僅具有債之效
    力，不得以之對抗契約以外之第三人。本件王雲雀既將系爭房地出售與梁興桂，
    梁興桂復出售予被上訴人，並已為移轉登記，上訴人即不得以其與王雲雀間存在
    之債權請求權，對抗被上訴人之物權效力。況上訴人與王雲雀間雖存有金錢往來
    關係，尚非可當然推論係上訴人購買系爭房地之款項，更不足證明上訴人與王雲
    雀就系爭房地曾有買賣之口頭上約定，此節業為台灣板橋地方法院檢察署檢察官
    九十二年度偵續一字第三四號不起訴處分書所確認，是以被上訴人主張伊為系爭
    房屋之合法所有權人，基於所有物返還請求權之法律關係請求上訴人遷讓返還系
    爭房屋，應無不合。
五、從而，被上訴人本於所有物返還請求權之法律關係，請求上訴人將坐落桃園縣楊
    梅鎮○○路一九二巷三弄十三號一、二層樓房屋遷讓返還予被上訴人，為有理由
    ，應予准許。原審判命上訴人遷讓返還上開房屋予被上訴人，並依被上訴人聲請
    為假執行之宣告，與法並無違誤，上訴意旨指摘原判決不當，求予廢棄改判，為
    無理由，應駁回其上訴。
六、據上論結，本件上訴為無理由，依民事訴訟法第四百三十六條之一第三項、第四
    百四十九條第一項、第七十八條，判決如主文。
中　　　華　　　民　　　國　　九十三　　年　　  九　　　月　　　十　　　日
                            臺灣桃園地方法院民事第三庭
                                審判長法官　潘進柳
                                法　　　官　周玉群
                                法　　　官　劉雪惠
右正本證明與原本無異
不得上訴。
中　　　華　　　民　　　國　　九十三　　年　　　九　　　月　　　十　　　日
                                法院書記官　董淵順
